臺灣高等法院花蓮分院刑事判決　　　　九十二年度交上易字第二十七號
　　上　訴　人　台灣台東地方法院檢察署檢察官
　　被　　　告　乙　○
　　　　　　　　丙○○
　　共　　　同
　　選任辯護人　丁○○律師
右列上訴人因被告等過失致死案件，不服台灣台東地方法院九十二年度交易字第十四
中華民國九十二年八月二十六日第一審判決（起訴案號：台灣台東地方法院檢察署九
十一年度偵字第二一五六號），提起上訴，本院判決如左：
    主  文
原判決撤銷。
乙○、丙○○因過失致人於死，各處拘役伍拾日，如易科罰金，均以佰元折算壹日
。
    事  實
乙○、丙○○二人係夫妻，為林振輝（因心神喪失而處分不起訴）之父母兼監護人，
對林振輝具有照顧義務，均明知林振輝係罹有精神分裂疾病數年，處於無識別能力狀
態之人，依法有協助其就醫之義務，且經醫囑宜長期接受治療，但於八十六年間起至
八十八年二月廿三日止之期間曾在署立台東醫院就診外，自八十八年二月二十三日以
後即未協助其就醫，且放任其酗酒致使坐立不安，心情煩躁，病情加重，需人時時在
旁加以照料，不容任其一人自行外出漫遊馬路，否則極有可能橫衝直撞，致生人車往
來之危險，加以林振輝亦有趁隙離家外出私遊之紀錄，二人應該更加注意防範，以避
免傷害他人或自己，而依當時情形復無不能注意情事，竟於民國（下同）九十年三月
二十一日傍晚時分，均因專注於張羅晚餐，而疏於看顧林振輝，致令林振輝溜出台東
縣池上鄉振興村六鄰三十八號之三家中，沿村中道路行走，並竄上台九線公路，由北
往南方向無目標漫遊，約同日十八時二十八分許，林振輝蛇行至該公路三四八公里五
百公尺處（即關山鎮月眉里崁頂陸橋）之南下車道時，擅自行走在南下快車道中央，
適有陳志忠酒後駕駛未懸掛車牌之重型（警用淘汰BMW） 機車搭載其妻甲○○（更名
前為汪秀蘭），自同向後方駛至，陳志忠因車速較快，驚見被告出現道路中央時，閃
煞不及，追撞被告林振輝後，機車失控滑倒，登時受有頸椎挫傷、氣胸之傷害，經送
醫後，仍於同日稍後不治死亡。案發之後，乙○二人經警方通知，始知林振輝已然在
外發生車禍受傷。
案經    之妻甲○○訴請台灣台東地方法院檢察署檢察官偵查起訴。
    理  由
一、訊之被告乙○、丙○○對於林振輝於前揭時、地自行外出，而與被害人陳志忠發
    生車禍，陳志忠因此死亡等情固供認不諱，惟均堅決否認有何過失致死之犯行，
    辯稱：「渠等發現小孩（指林振輝）不見，立刻出門四處尋找，且林振輝平時即
    自己在住處附近行走，出門亦會告知父母，本次係其行程最遠之一次，而林振輝
    雖患有精神疾病，但醫生囑咐不得將其綑綁限制行動，宜使其逐步與人接觸，對
    林振輝之病情才較有幫助」等語。惟查：
  (一)、林振輝係被告乙○、丙○○之子，罹患精神分裂疾病數年，已無識別能力，平
      日均靠被告等撫養，且需時時看護等情，已據被告等於偵查中（九十一年度偵
      字第二一五六號卷第六頁至第九頁）自承無誤，且有林振輝殘障手冊影本一份
      （相驗卷第十五頁）、財團法人佛教慈濟綜合醫院精神科及行政院衛生署台東
      醫院精神科病歷影本各一份（相驗卷第一一八頁至一二六頁）在卷可佐，再佐
      以證人白佳芳目擊林振輝路過車禍附近之陸橋檳榔攤時：呈現『好像喝醉酒，
      呈S形往南向車道走去』（見相驗卷第九十七頁）之景象，益見其係無識別能
      力之人無誤。而林振輝於八十六年九月廿二日被池上鄉衛生所健保員張壯賢發
      現為精神病患後至八十八年二月廿三日止，曾在台東署立醫院治療，其後均未
      再接受治療，有林振輝之病歷資料在卷可稽。另依健保員張壯賢於八十八年三
      月五日之訪視報告載明：「個案時有酗酒，過後坐立不安，心情煩躁、沉默，
      因家屬工作忙，母親時外出，放個案至家遊蕩，希望家屬勸阻，不要讓個案酗
      酒，以免病情加重」。八十九年三月廿三日訪視報告：「個案近期約半年未門
      診用藥，近期病情狀況不穩定，坐立不安，．．．為了病情控制，希望能帶至
      門診取藥，以防病情發作」，八十九年八月一日訪視報告：「個案．．．未門
      診、服藥，病狀起浮不定、坐立不安、脾氣暴躁、不聽勸阻，又因家屬平時務
      農，疏於照料門診，任由個案經由與家屬溝通，但家屬屢次無法配合」，九十
      年一月十八日訪視報告：「個案近幾月已無門診用藥，父母務農，早出晚歸，
      疏忽對個案照料。個案坐立不安，整天進進出出，不停走動，．．．」（見原
      審卷第八十六頁至第一０五頁）。由上述之訪視報告及病歷資料之記載，被告
      等自八十八年二月廿三日以後，即未協助林振輝就醫服藥，且疏於加以照顧，
      更任令酗酒，以致加重病情。而事發當天，林振輝由住宅徒步行走至關山鎮月
      眉里崁頂陸橋即台九線南下三四八公里五百公尺處，約十公里，亦經本院勘驗
      現場無誤，足見林振輝離家在二小時以上，被告等均未查覺，至事發時（下午
      六時廿八分），始被告知。林振輝早在下午四時許已離家，其時被告丙○○應
      尚未準備晚餐，被告等顯然未妥善加以照顧，任令其隨處漫遊，以致肇事，其
      等有過失至明。
  (二)、本件車禍係因林振輝蛇行快車道之上，被由後而來駕駛機車之陳志忠撞擊，陳
      志忠之機車因而失控衝向北上車道，撞擊陸橋護欄，傷重死亡，已據證人甲○
      ○供明在卷，證人白佳芳亦證稱，林振輝走路好像喝醉酒，呈Ｓ型往南下車道
      走去屬實，參酌現場圖所示，林振輝之拖鞋遺留在南下快車道上，靠近中央分
      向限制線附近，向南延伸有二、八公尺之刮地痕，散落在南下車道上，且南下
      車道之護欄上沾有毛髮，距離該處十三公尺處並有血跡，足見被害人係駕駛於
      南下快車道上，由林振輝左後方撞擊至明，復有台東縣警察局道路交通事故調
    查報告表、交通事故現場勘驗圖各一份、現場照片十幀、檢察官履勘現場筆錄
      一份、相片七幀之外，並有甲○○在法務部調查局就其所述車禍確係在南下快
      車道內發生乙節無說謊反應之測謊鑑定報告一份附卷可憑。而台灣省花東區車
      輛行車事故鑑定委員會亦認：「行人林振輝於夜間行經橋樑，未靠路邊行走，
      影響行車安全，同為肇事因素」，有該會九十年五月十五日花鑑字第九００二
      二九號函及意見書在卷可資參酌。台灣省車輛行車事故覆議委員會覆議結果雖
      以陳志忠於夜間酒後駕駛無牌照重機車，行經橋樑嚴重超速行駛，且未注意車
      前狀況，撞及前方行人，為肇事原因，林振輝無肇事因素云云，但該覆議意見
      書未參酌行人林振輝在快車道上行走，又係Ｓ形走路，其意見自無可採。林振
      輝自應負過失責任。
  (三)、陳志忠確係因本件車禍受有頸椎挫傷、氣胸之傷害，經送醫後傷重不治死亡之
      事實，亦經檢察官督同檢驗員相驗屬實，製有相驗屍體證明書、驗斷書、勘驗
      筆錄各一份、及相驗屍體照片九幀附卷可佐。本件車禍與被害人之死亡間有相
      當之因果關係，足以認定。
  (四)、林振輝於罹患精神分裂症返家療養後，曾脫離被告等之看護私行外出，或前往
      台東市找其兄長之事實，亦經被告丙○○（相驗卷第九頁）、證人林振鵬（相
      驗卷第二十一頁反面）陳述屬實。被告等又疏未加以照顧，且未協助其就醫，
      以致病情惡化，已詳如前述（見(一)所述）。被告等為林振輝之監護人，依精神
      衛生法第十四條第一項規定，應協助林振輝就醫，竟置保健員張壯賢之建議於
      不顧，長期未協助林振輝就醫，病情因此加重，坐立不安，心情煩躁，事發前
      ，已有徵象，並有進進出出，不停走動之跡象，理應特加注意，以免外出，傷
      及他人或自己，竟疏未注意，林振輝因而外出，致被陳志忠之機車撞及，陳志
      忠因而傷重死亡，其間有相當因果關係，被告等自應負過失致死之刑責。
  (五)、證人陳明哲雖證稱在治療之情況下，林振輝可以單獨外出云云，但林振輝已長
      期未門診及用藥，已如前述，上開證人之證言，自不足據為有利被告等之認定
      。
  綜上所述，被告等前開之辯解，均係諉卸刑責之詞，不足採信。事證明確，犯行足
  以認定。
二、查被告等均係林振輝之父母，亦為其監護人，而林振輝係心神喪失（如不起訴處
    分之認定），患有精神分裂症之人，被告等依精神衛生法第十四條第一項之規定
    ，有協助林振輝就醫且應妥善加以照顧，以防止傷害他人或自己之義務，竟應注
    意而疏於注意，致令林振輝徒步離家，行走約十公里之路程，在關山鎮月眉里崁
    頂陸橋上之南下快車道，為被害人陳志忠之機車撞及，被害人因而傷重死亡，核
    被告等所為均係犯刑法第二百七十六條第一項之過失致死罪。原審以被告等並無
    過失，因而諭知無罪之判決，因非無見。惟查被告等應負本件之過失致死刑責，
    已詳如前述。原審未詳加審究，遽為無罪之諭知，自有可議。檢察官上訴意旨執
    此指摘原判決不當，為有理由，自應將原判決撤銷改判。爰審酌被告等雖無前科
    ，但均否認其等有過失，迄今尚未與被害人家屬成立民事上和解，賠償損害及被
    害人與有重大過失（酒後駕車，又以一百公里時速超速行駛）等一切情狀，各量
    處拘役五十日，同時諭知易科罰金之折算標準，以示懲儆。
據上論斷：應依刑事訴訟法第三百六十九條第一項前段，第三百六十四條，第二百九
十九條第一項前段，刑法第二百七十六條第一項，第四十一條第一項前段，罰金罰鍰
提高標準條例第一條前段，第二條判決如主文。
本案經檢察官崔紀鎮到庭執行職務。
中      華      民      國    九十三    年      十      月    十四      日
                                審判長法官  謝  志  揚
                                      法官  陳  淑  媛
                                      法官  莊  謙  崇
右為正本證明與原本無異。
本件不得上訴。
                                    書記官  林  明  智
中      華      民      國    九十三    年      十      月    十四      日
附錄本案論罪科刑法條：
刑法第二百七十六條第一項
因過失致人於死者，處二年以下有期徒刑、拘役或二千元以下罰金。
